【裁判字號】    97,台上,5450
【裁判日期】    971030
【裁判案由】    違反貪污治罪條例
【裁判全文】
最高法院刑事判決            九十七年度台上字第五四五０號
上  訴  人  甲○○
            乙○○
上 列二 人
共      同
選任辯護人  吳建勛律師
            陳慧錚律師
            梁宗憲律師
上列上訴人等因違反貪污治罪條例案件，不服台灣高等法院高雄
分院中華民國九十七年六月十七日第二審判決（九十七年度上訴
字第一二０號，起訴案號：台灣高雄地方法院檢察署九十五年度
偵字第二五三二七號、第三０八四八號），提起上訴，本院判決
如下：
    主  文
原判決撤銷，發回台灣高等法院高雄分院。
    理  由
本件原判決認定緣政府對漁船用柴油提供補貼，漁船用柴油之買
入價格低於一般市售柴油價格。上訴人乙○○（綽號「阿原」、
「昌仔」）認販賣漁船用柴油有利可圖，意圖從事盜賣漁船用柴
油，即以漁船出海捕魚之名義，向加油站購入較低廉之漁船用柴
油，將之裝載於改裝之舢舨上，運送至高雄縣茄萣鄉情人碼頭岸
邊，爾後透過私自埋設之暗管輸送至停靠岸邊之油罐車內，轉運
至地下油行販售謀取暴利。然因上開運輸路徑，海運部分需經過
行政院海岸巡防總署南部地區巡防局興達漁港安檢所（下稱興達
港安檢所）、陸運部分需經過高雄縣警察局湖內分局茄萣分駐所
（下稱茄萣分駐所）等轄區，而當時，上訴人甲○○擔任茄萣分
駐所所長，負責維護茄萣分駐所轄區治安暨調查轄區犯罪等職務
，係依據法令從事於公務暨負有調查職務之人員，李祥誠擔任興
達港安檢所所長，對於興達漁港船隻進出之查緝，亦負有查緝之
職務，亦係依據法令從事於公務之人員。乙○○為使盜賣、運輸
漁船用柴油工作得以順利進行，乃於民國九十五年五月間某日，
基於對依據法令從事公務之人員，關於違背職務行為行求、期約
之犯意，邀約甲○○至高雄縣茄萣鄉「威成ＫＴＶ」見面，並向
甲○○表示欲在其轄區從事盜賣、運輸漁船用柴油，期約以每二
百公升（俗稱每粒）新台幣（下同）十元之賄賂，作為甲○○違
背職務不予查緝之報酬，甲○○則明知自己負有於轄區範圍內查
緝非法販賣、運輸漁船用柴油之職務，竟同意乙○○此一期約。
其次，乙○○復向甲○○表示欲行賄李祥誠之意，甲○○乃與乙
○○共同基於對依據法令從事公務之人員，關於違背職務行為行
求之概括犯意聯絡，又於同年月底某日，由甲○○出面邀約李祥
誠在「威成ＫＴＶ」見面，迨李祥誠到場後，乙○○即以不詳之
代價，向李祥誠行求，表示將從事盜賣、運輸漁船用油工作，希
李祥誠，不予查緝，經李祥誠當場拒絕，隨即離席。乙○○仍不
作罷，於同年月底某日，再透過甲○○邀約李祥誠在茄萣鄉「華
榮海產店」用餐，乙○○再以每月二十萬元之代價，行求李祥誠
，作為其不查緝之對價，雖有甲○○在場陪同助勢，李祥誠仍未
同意。嗣經搜索甲○○住處並實施監聽，始查悉上情。因而維持
第一審論處甲○○違反貪污治罪條例第四條第一項第五款公務員
關於違背職務之行為，期約賄賂罪刑（兩次共同犯同條例第十一
條第一項對於公務員關於違背職務之行為行求賄賂罪，與關於違
背職務之行為，期約賄賂罪為牽連犯，從一重以公務員關於違背
職務之行為，期約賄賂罪處斷）、乙○○共同違反貪污治罪條例
第十一條第三項、第一項，非公務員，對於公務員關於違背職務
之行為期約賄賂罪刑（乙○○係於期約甲○○後，再與甲○○共
同行求李祥誠，僅以行求李祥誠情節較重之後階段行為論）之判
決，固非無見。
惟查：(一)、現行刑事訴訟法制定之傳聞法則，一方面期待落實直
接言詞審理主義，一方面基於現有制度考量，被告以外之人在檢
察事務官或司法警察機關、檢察官及非本案法官（詢）訊問時所
為之陳述，是否具備證據能力或證據能力有無之審酌，該法第一
百五十九條之一第一、二項、第一百五十九條之二，分別訂有明
白標準。其中第一百五十九條之二所稱：「被告以外之人於檢察
事務官、司法警察官或司法警察調查中所為之陳述，與審判中不
符時，其先前之陳述具有較可信之特別情況，且為證明犯罪事實
存否所必要者，得為證據，」即須原在司法警察機關面前陳述之
被告以外之人，業已於審判中以證人身分依踐行詰問程序者，其
先前陳述具有特別可信之情況，且為證明事實存否所必要者，先
前在司法警察機關所為之陳述始具備證據能力，即使檢察官偵查
或法院審判中經檢察官或法官准予經司法警察機關借提詢問者，
亦然。乙○○關於甲○○期約賄賂部分，係對向共犯，關於行求
賄賂部分，係共同正犯，其於警詢之陳述，對甲○○而言，均屬
證人性質，自應適用前開規定，審酌其證據之證據能力，且不因
係檢察官准予借提詢問者而有差異，已如前述。本件卷附九十五
年十二月十一日詢問筆錄，查係法務部調查局高雄縣調查站（下
稱高雄縣調站）於檢察官偵查中借提詢問者，仍屬在司法警察機
關所為之審判外陳述，乃原判決未審酌其證據能力，遽與其他在
檢察官偵查中所為陳述，相提並論，作為判斷犯罪之依據（見原
判決第五頁下半段），自有採證不依證據法則之違背法令。(二)、
依刑事訴訟法第二百七十九條第一項規定，準備程序處理之事項
，原則上僅限於訴訟資料之聚集及彙整，旨在使審判程序能密集
而順暢之進行預作準備，不得因此而取代審判期日應踐行之直接
調查證據程序。調查證據乃刑事審判程序之核心，改良式當事人
進行主義之精神所在；關於證人、鑑定人之調查、詰問，尤為當
事人間攻擊、防禦最重要之法庭活動，亦為法院形成心證之所繫
，除依同法第二百七十六條第一項規定，法院預料證人不能於審
判期日到場之情形者外，不得於準備程序訊問證人，致使審判程
序空洞化，破壞直接審理原則與言詞審理原則，本院九十三年台
上字第二０三三號著有判例。本件第一審於九十六年二月十二日
行準備程序時，關於本件期約與行求賄賂所踐行之證據調查，核
與前述準備程序聚集及彙整訴訟資料之意旨有違，原判決非但未
予糾正，反而援用該準備程序所調查之證據作為認定甲○○、乙
○○犯罪之依據（見原判決第六頁倒數第八行至第六行，第九頁
第六行至十五行），顯有違誤。(三)、判決認定之事實，須記載其
依憑之證據及其憑以推論之理由，如所記載依憑之證據與卷內證
據不符，或對於有利於被告之證據，欠缺敘述不採納之理由者，
均屬刑事訴訟法第三百七十九條第十四款判決不載理由之當然違
背法令。原判決認定甲○○、乙○○本件犯罪理由記載：「於
九十五年十一月二十五日檢察官偵訊時亦供稱：我（乙○○）向
甲○○說我要盜賣漁船用油，我答應他一粒要給他十元等語」（
見原判決第六頁第十三、十四行），然卷查乙○○接續稱：「但
他（甲○○）跟李祥誠以合作很久，所以不想讓我介入」（見偵
字第三０八四八號卷第三十頁至第三十一頁），似有與卷內證據
不符之違誤。原判決理由記載：「（甲○○）於檢察官偵訊時
所供稱：（檢察官問：乙○○說若你包庇他漁船用油進來要給你
一粒十元？）他有提議等語」（見原判決第五頁倒數第二行），
然查甲○○接續稱：「但我當面拒絕」（見偵字第二五三二七號
卷第一二二頁），似又有與卷內證據不符之違誤，（關於共同
行賄部分）核乙○○之說詞，其中既夾有：「…甲○○一直沒有
正面答應，也沒有拒絕的態度…」「…甲○○也沈默不語，當時
我感覺到李祥誠不答應讓我做，而甲○○也使不上力讓我做。」
（見原判決第八頁第二至三行、第十一至十二行），如可認係有
利於甲○○之證據，原判決並有漏未敘述有利證據不予採納之理
由。(四)、原判決事實欄所載乙○○、甲○○關於盜賣漁船用油之
事，僅止於「行求」或「期約」之犯罪規劃階段，然綜觀原判決
採用本件通訊監聽譯文所認定之事實（原判決第十一頁、第十三
頁、第十五頁），則不論乙○○或甲○○，關於盜賣漁船用油一
事，似已按規劃實行其包庇作業，而有前後矛盾之違誤。又若乙
○○、甲○○已按規劃實行盜賣漁船用油及包庇作業，反而認定
本件尚屬「行求」或「期約」之犯罪規劃階段，亦不合邏輯。從
而，上訴意旨指摘原判決不當，尚非全無理由，應認原判決有發
回更審之原因。
據上論結，應依刑事訴訟法第三百九十七條、第四百零一條，判
決如主文。
中    華    民    國  九十七  年    十    月   三十   日
                      最高法院刑事第五庭
                          審判長法官  陳  正  庸
                                法官  賴  忠  星
                                法官  林  秀  夫
                                法官  宋      祺
                                法官  陳  祐  治
      本件正本證明與原本無異
                                      書  記  官
中    華    民    國  九十七  年   十一   月    五    日
                                                     Ｒ


司法院資訊處製作；財團法人民間司法改革基金會備份。
